---
title: "Quantidade de nascidos vivos de mães adolescentes no Espírito Santo em 2022: Uma Análise Espacial"
subtitle: ""
author: "Vitória Sesana"
institute: ""
date: "2024, Junho"
output:
  xaringan::moon_reader:
    lib_dir: libs
    nature:
      highlightStyle: github
      highlightLines: true
      countIncrementalSlides: false
---

```{r, include=FALSE}
options(htmltools.dir.version = FALSE)



# http://tabnet.datasus.gov.br/cgi/deftohtm.exe?sinasc/cnv/nvES.def
# 
# https://www.gov.br/inep/pt-br/areas-de-atuacao/pesquisas-estatisticas-e-indicadores/ideb/resultados
# 
# https://setades.es.gov.br/IDF
# 
# https://www.ibge.gov.br/geociencias/organizacao-do-territorio/malhas-territoriais/15774-malhas.html

```

```{r bibliotecas, include=FALSE}
library(dplyr)
library(ggplot2)
library(sf)
library(spdep)
library(RColorBrewer)
library(tmap)
library(tmaptools)
library(ggspatial)
```

```{r bases, include=FALSE}

base_shape <- sf::st_read('../bases/malha_municipal_ES_2022/ES_Municipios_2022.shp') %>% 
  mutate(CD_MUN = as.numeric(CD_MUN)) 

base <- read.table("../bases/base.txt", sep = ";") %>%
  left_join(base_shape, "CD_MUN") %>% 
  sf::st_as_sf()

```

class: inverse, center, middle

# Contextualização 

---

# Cenário

Estudo realizado em 2022 que visa contribuir para o debate sobre o fenômeno da gravidez na adolescência. Utiliza dados da PNAD-C para mostrar o perfil sociodemográfico (faixa etária, gênero, raça/cor, escolaridade) das adolescentes do ES. O estudo apresenta dados sobre nascidos vivos de mães adolescentes, no Brasil, Sudeste, ES e regiões da saúde, considerando período de 2010 a 2019 com base do SINASC (DATASUS). Apresenta indicadores sobre o perfil da mães adolescentes (estado civil, escolaridade, ocupação) e acerca do número de atendimentos pré-natal e tipo de parto dos nascidos vivos. Além disso, o estudo traz dados de: número de casamentos de crianças e adolescentes e notificação de estupro contra menores de 19 anos (SINAN-Ministério da Saúde). O estudo é parte do projeto Cadernos da Juventude.

---

# Caderno sobre gravidez

Segundo o caderno


---

# Objetivo

Compreender espacialmente a relação entre a quantidade de nascidos vivos pelas crianças e adolescentes abaixo dos 19 anos no Espírito Santo no ano de 2022 com base em características familiares e educacionais dos municípios.


---

# Covariáveis

Índice de Desenvolvimento Familiar  (IDF)
  - D1: Ausência de Vulnerabilidade
  - D2: Acesso ao conhecimento
  - D3: Acesso ao trabalho
  - D4: Disponibilidade de Recursos
  - D5: Desenvolvimento Infantil
  - D6: Condições Habitacionais
  
Índice de Desenvolvimento da Educação Brasileira (IDEB)
  - IDEB_F1: Ensino Fundamental Inicial ou Fundamental I
  - IDEB_F2: Ensino Fundamental Final ou Fundamental II
  - IDEB_EM: Ensino Médio
  
---

class: inverse, center, middle

# Análises Descritivas

---

```{r mapa espacial, echo=FALSE, fig.align = 'center', warning=FALSE, message=FALSE, fig.cap="Casos nascidos vivos por mães menores de 19 anos no Espiríto Santo, 2022.", fig.height=8}

ggplot() +
  geom_sf(data = base, aes(fill = casos), color=grDevices::grey(.1)) +
  labs(title = "") +
  scale_fill_distiller(palette = "Reds", direction = 1, 
                       #labels = scales::percent()
  ) +
  scale_x_continuous(limits = c(-42, -39.7)) +
  annotation_scale(location = "br", width_hint = 0.3) +
  annotation_north_arrow(location = "br", which_north = "true", 
                         pad_x = unit(0.24, "in"),
                         pad_y = unit(0.2, "in"),
                         style = north_arrow_fancy_orienteering, 
                         height = unit(0.4, "in")) +
  xlab("Longitude") + ylab("Latitude") +
  theme(panel.grid.major = element_line(color = gray(0.8),
                                        linetype = "dashed", 
                                        size = 0.1),
        panel.background = element_rect(fill = "aliceblue"),
        axis.line = element_line(color = "black" ),
        axis.line.x.top = element_line(color = "black" ),
        axis.line.y.right = element_line(color = "black" )
        )

```

---

```{r correlacao, echo=FALSE, fig.align='center', fig.height=8, fig.cap= "Matriz de correlação entre as variáveis respostas e covariáveis."}

corrplot::corrplot(
  cor(as.data.frame(base)[,2:11]),
  type = 'lower',
  method = "color",
  cl.ratio = 0.2,
  number.cex = 0.9,
  addCoef.col ='black',
  tl.cex = 0.9,
  tl.col = 'black',
  col = corrplot::COL2('PuOr', 10),
  addgrid.col = "black",
)

```


  
---

class: inverse, center, middle

# Análises Espaciais

---

# Definindo pesos do índice de moran 

Pesos dos vizinhos do município $i$: 

$$ W_{i} = \frac{1}{ \text{Quantidade total de vizinhos}}$$
Soma dos pesos totais para cada município será igual a 1.

Exemplo do município de Vitória:

```{r moran1, echo=FALSE, fig.align='center', fig.height=8}
# Listas de vizinhança ----------------------------------------------------
# lista os municípios vizinhos que cada município possui 
# a partir de uma lista de polígonos
ccVizinhos = poly2nb(base) 

#  Lista dos pesos da vizinhança -------------------------------------------
# determinando os pesos de cada município a partir da lista de vizinhaça
# style escolhe o tipo de peso de cada vizinho para aquele município 
ccPesos_vizinhos = nb2listw(ccVizinhos, style='W') 
base$NM_MUN[ccPesos_vizinhos$neighbours[[78]]]
ccPesos_vizinhos$weights[[78]]

# Matriz de vizinhaça -----------------------------------------------------
ccMatriz_vizinhanca = nb2mat(ccVizinhos, style='W') 


# Soma dos pesos da matriz de vizinhaça -----------------------------------
ccSoma_pesos_totais = rowSums(ccMatriz_vizinhanca)
```

---

```{r moran2, echo=FALSE, fig.align='center', fig.height=8, fig.cap="Representação da matrix de pesos vizinhos em relação aos casos."}
# índice de moran ---------------------------------------------------------

lag_espacial <- spdep::lag.listw(ccPesos_vizinhos, base$casos)
plot(lag_espacial ~ base$casos, pch=16, asp=1, xlab ="Quantidade de casos", ylab = "Lag espacial")
abline(lm(lag_espacial ~ base$casos), col="blue")

```

---

# Índice de moran global

```{r moran3, echo=FALSE}
test_I <- moran.test(base$casos, ccPesos_vizinhos,
                     alternative="greater", 
                     zero.policy=TRUE) 
# test_I
# test_I$p.value
# test_I[["estimate"]][["Moran I statistic"]]
```

A estatística teste índice moran foi `r test_I[["estimate"]][["Moran I statistic"]]` e o p-valor <0.0001, ou seja, há evidências para rejeitar a hipótese nula e dizer que há correlação espacial para a variável de interesse.

---

# Índice de moran local

```{r moran4, echo=FALSE, fig.align = 'center', warning=FALSE, message=FALSE, fig.cap="Índice de Moran Local", fig.height=8}

localmoran <- localmoran(base$casos, ccPesos_vizinhos)
moran.map <- cbind(base, localmoran)

tmap::tm_shape(moran.map, bbox = bb) +
  tmap::tm_fill(col = "Ii",
                style = "quantile",
                title = "Estatistica de Moran Local")+
  tmap::tm_polygons()

```